臺灣高等法院台南分院刑事判決　　　　　　九十一年度上易字第九九七號　　Ｃ
　　　上　訴　人　台灣台南地方法院檢察署檢察官
　　　被　　　告　甲　○　○
　　共　　　同
　　選任辯護人　陳　清　白
右上訴人因被告違反農會法案件，不服臺灣台南地方法院九十年度易字第一五四八號
中華民國九十一年七月二十六日第一審判決（起訴案號：臺灣台南地方法院檢察署九
十年度偵字第七０六八號），提起上訴，本院判決如左：
      主      文
上訴駁回。
      理      由
一、公訴意旨略以：被告甲○○係「第十四屆農會選舉仁德鄉農會之監事候選人」，
    被告丙○○係甲○○與乙○○之朋友，「乙○○則為該鎮農會代表」，對於農會
    理監事之選舉係屬有選舉權之人。被告甲○○為爭取乙○○於本屆農會監事選舉
    時之支持，先透過被告丙○○之引介，於民國九十年一月中旬之某日，由被告丙○○帶被告甲○○至乙○○家中尋求支持，嗣於農會理監事選舉前一天之九十年
    二月二十三日，被告甲○○與丙○○共同基於對於有選舉權之人「行求財物，而
    約其為一定行使」之犯意聯絡，由被告甲○○囑託被告丙○○赴乙○○家中拜託
    乙○○支持甲○○，其後被告丙○○復打電話至乙○○之家中，要乙○○到被告
    丙○○之公司見面，因乙○○不知被告丙○○公司之所在，二人復相約至被告丙○○鴿舍見面，會面後被告丙○○即向乙○○表示：「甲○○【要給你意思一下
    】（意指贈送財物），若不收甲○○會擔心（乙○○）不投給他等語」，以此方
    式「約乙○○就其選舉權為一定之行使」。惟因乙○○本就有支持被告甲○○之
    意，且認收取該賄款有失道義，「而予當面拒絕」，因認被告二人共同涉有農會
    法第四十七條之一第一項第二款之對於有選舉權之人行求而約其選舉權為一定之
    行使罪嫌。
二、按犯罪事實應依證據認定之，無證據不得推定其犯罪事實；又不能證明被告犯罪
    者，即應諭知無罪之判決，刑事訴訟法第一百五十四條、第三百零一條第一項分
    別定有明文。又認定犯罪事實所憑之證據，雖不以直接證據為限，間接證據亦包
    括在內；然而無論直接或間接證據，其為訴訟上之證明，「須於通常一般之人均
    不致有所懷疑，而得確信其為真實之程度者」，始得據為有罪之認定，最高法院
    七十六年臺上字第四九八六號判例復可供參照。
三、本件公訴人認被告二人涉有前開違反農會法罪嫌，係以證人乙○○於調查局訊問
    及偵訊中所為證述，以及被告丙○○於調查局訊問中所為供詞，均坦承被告丙○○曾經向乙○○提及【甲○○要給你（指乙○○）意思一下，若你不收甲○○會
    擔心不會投給他】等語（九十年選他字第十號偵查卷第二九頁，下稱偵查卷一；
    偵查卷一第七十頁背面；偵查卷一第二三頁背面）；被告丙○○於偵訊中雖否認
    於調查局坦承犯行，惟法務部調查局台南縣調查站勘驗丙○○之訊問錄影帶，「
    被告丙○○確有前開言詞」，有錄影帶及譯文在卷可查（九十年度偵字第七０六
    八號偵查卷第九頁，下稱偵查卷二）；而被告甲○○之通信監察譯文亦顯示，「
    甲○○為求當選，確有處心積慮以金錢賄選達成目的之意圖」（偵查卷一第九至
    十一頁）等作為所憑之論據。
        訊據被告二人於本院審理時，則均堅詞否認有何行求財物而約其為選舉權一
    定之行使犯行，被告甲○○辯稱：「我有參加選舉，但是沒有叫丙○○去找乙○○」等情，被告丙○○辯稱：「沒有對乙○○賄選，但是我有陪甲○○去拜訪」
    等情。
四、經查：
  (1)首先，被告丙○○確實向乙○○表示：【甲○○要給你意思一下，你若不收，甲○○會擔心不會投給他】。
        證人乙○○於調查局、檢察官及本院訊問時，已明確證稱：被告丙○○曾向
    他表示【甲○○要給你意思一下，你若不收，甲○○會擔心不會投給他】等語（
    偵查卷一第二九頁、第七十頁背面、本院九十一年九月二十七日訊問筆錄），衡
    諸基層選舉之運作，樁腳通常與選民間有一定之人際關係，被告丙○○於調查局
    訊問中，且明白表示與證人乙○○間私交甚篤，足認乙○○並無設詞誣陷被告丙○○之理，證人乙○○之前開證詞自可信為真實；至被告丙○○於偵訊、原審及
    本院審理時，固均否認曾於調查局訊問中坦承向乙○○說「甲○○要給你意思一
    下」等語，辯稱「該筆錄內容均為調查員自行撰寫」，且經原審法院勘驗調查局
    錄影帶並核對該局所製作之譯文結果，亦發現調查局所製作之筆錄、譯文等，並
    非全部記載被告丙○○陳述之上下文，此有原審法院勘驗筆錄附卷可稽（原審卷
    第三九頁），惟被告丙○○於調查員訊問，是否曾向乙○○為前開話語時，即【
    甲○○要給你意思一下，你若不收甲○○會擔心不會投給他】等語（錄影帶十三
    時二十二分六秒至二十四分三十秒間），確曾為肯定之答覆，被告丙○○雖隨即
    否認有實際交付財物或其他物品之行為（偵查卷二第九頁），然其語意已甚明確
    ；再酌以被告丙○○始終僅否認自己曾於調查局中坦承為前開話語，對於證人乙○○所述則未加爭執，也可見證人乙○○證詞之可信度，已達可以確信之地步，
    根據上面之分析，應認定被告丙○○【確有向乙○○表示被告甲○○要意思一下
    ，乙○○若不收，甲○○會擔心不投給他】等語。
  (2)被告丙○○於偵訊、原審及本院審理時，雖均堅稱並無前開話語，更非受被告甲○○之拜託而為云云，經原審法院勘驗其於調查局訊問錄影帶，亦證實被告於十
    三時三十八分三十秒至四十秒間，調查員問及：【為何向乙○○說「甲○○要給
    你意思一下」】等語時，係答稱：【我也不知道】，而非如譯文所載「是甲○○
    向我拜託」等語。惟查，被告丙○○於臺南縣仁德鄉第十四屆農會理、監事選舉
    期間，曾陪同被告甲○○前往臺南縣仁德鄉仁義村拜訪證人乙○○尋求支持等情
    ，業據被告甲○○、丙○○於調查局中一致供述，再參以基層選舉中，候選人對
    於較無地緣關係之選區，常尋求當地人士協助拉票之運作常態，被告丙○○為甲○○在仁義村之樁腳，乃堪認定，被告甲○○於偵訊中供稱均係直接拜託選民云
    云，顯與常情不符，不能採信。而樁腳既係代表候選人拜訪選民進行拉票，對於
    選民之反應自應如實向候選人報告，反之，其對於選民所為之任何要約或承諾，
    亦必須有候選人之事先授權方可為之，是被告丙○○向選民即甫當選農會會員代
    表之乙○○表示要「意思一下」，不問其真意為何，應是經過被告甲○○明示或
    默示之同意或授權，被告丙○○、甲○○此部份辯詞，均不足採信。
  (3)審諸被告丙○○向乙○○表示要【意思一下】之言語情境，乃丙○○邀約乙○○
    前來其鴿舍會面時，當面為上開言詞，然被告丙○○、證人乙○○二人均陳稱「
    當時並無交付財物或其他物品之行為」，則被告丙○○所稱之「意思一下」，應
    屬「將來可能給付之物」。至於該將來之給付內容為何，公訴意旨並未提出任何
    事證加以說明；雖法務部調查局臺南縣調查站對於被告甲○○之通訊監察結果，
    顯示被告甲○○之通訊記錄中，有「有花錢的，我們負責到底」、「上崙仔要買
    二票」等語，然經訊問被告甲○○與相關證人結果，則無從證明被告甲○○確有
    買票情事，至調查員訊問被告丙○○、證人甘明泉、乙○○、朱森永、甘明全、
    劉金智、甘武雄等人時，均曾問及被告甲○○以二十萬或三十萬元買票之事，然
    均遭上開人等否認，而調查員所以知悉前開買票價碼之訊息來源，復未顯示於卷
    證資料內，僅能認為純屬傳聞，不能作為判決之事實基礎。
        公訴意旨認為該「意思一下」語句，即為「贈送財物之意」，以一般社會常
    情，雖不無可能，我們平常說要「意思一下」，也常常意指財物或利益，但是，
    所謂「意思一下」，也可能不是財物或利益，在本案中，並無證據指明所謂意思
    一下，必定是指財物或利益，而農會法第四十七條之一第一項第二款之投票行賄
    罪，其構成要件，須對於有投票權之人，行求、期約或交付「財物或其他不正利
    益」，所謂「財物或不正利益」，雖係抽象要件，但須具體之事實充實之，至少
    須有「可得確定」為財物或不正利益之事實存在。本件被告甲○○授意被告丙○○向選民即證人乙○○表示要「意思一下」，雖是約選舉權人為投票權一定之行
    使行為，惟就該「意思一下」之具體內容，公訴意旨既未提出任何事證加以「特
    定」或「可得特定」，該「意思一下」之「可能」為財物或利益，在本案中，尚
    未能排出其他非財物或不正利益之可能性，本院不能僅憑其他缺乏支持之情況證
    據，在還有合理之懷疑情況下，逕行認定被告二人係以財物或其他不正利益，行
    求乙○○為選舉權之一定行使。
五、綜上所述，本件依調查所得證據，尚不足以證明被告確有之犯行，此外復查無其
    他積極證據，足資證明被告二人有右述犯行，原審因認被告二人不能證明其犯罪
    ，均諭知無罪判決，自屬有據，上訴人上訴意旨，雖認為「意思一下」，或指金
    錢，或指禮品，要非指宣傳品，依經驗法則應堪認定，且有監察譯文可證其行賄
    犯行等情，指摘原判決不當，惟本件之事實，只是很有可能指金錢或禮物，但是
    僅憑此證據，尚有其他可能性合理存在，無從排除之，本於檢察官舉證被告犯罪
    事實之責任及被告無罪推定之原則，既無法得有被告二人，行賄財物或何利益之
    確證，自不得認定被告之犯罪事實，況被告二人之行為，在不能確定行求「財物
    或不己利益」，充其量僅是預備或著手行賄，尚未至行求財物或利益之地步，而
    農會法第四十七條之一第一項第二款之投票行賄罪，並無處罰未遂犯或預備犯之
    規定，被告二人之行為，並不構成犯罪，上訴人之上訴，非有理由，應予駁回。
據上論斷，應依刑事訴訟法第三百六十八條，判決如主文。
本案經檢察官許仲瑩到庭執行職務。
中    華    民    國      九十一      年      十一      月      五      日
                                  臺灣高等法院臺南分院刑事第七庭
                                      審判長法官  蔡    崇    義
                                            法官  許    進    國
                                            法官  宋    明    中
右正本證明與原本無異。
不得上訴。
                                      法院書記官  李    育    儒
中    華    民    國      九十一      年      十一      月    八        日
